---
title: "Producción de una pequeña turbina eólica urbana: análisis y modelización estadística con datos SCADA"
subtitle: "Actividad 1 · Entornos de Computación Estadística · Máster en Estadística Aplicada (Universidad de Granada)"
author:
  - "María Alonso León"
  - "Álvaro [Apellidos]"
  - "Daniel [Apellidos]"
date: "`r source(here::here('R', '00_utils.R')); format_date_es()`"
lang: es
documentclass: article
classoption: [a4paper, titlepage]
fontsize: 11pt
geometry: "margin=2.4cm"
linkcolor: "acento"
urlcolor: "acento"
citecolor: "acento"
bibliography: references.bib
link-citations: true
output:
  bookdown::pdf_document2:
    number_sections: true
    toc: false
    fig_caption: true
    latex_engine: pdflatex
    includes:
      in_header: preamble.tex
---

<!--
=================================================================================
ESTRUCTURA Y RESPONSABLES
  1 Introducción ............. María (contexto) + GRUPO (pregunta y objetivos)
  2 Los datos ................ María
  3 Análisis exploratorio .... María
  4 Modelo estadístico ....... Álvaro
  5 Análisis estadístico ..... Álvaro (5.1-5.3) / Daniel (5.4-5.6)
  6 Conclusiones ............. Daniel (+ revisión del grupo)
Reglas: la lógica vive en R/; aquí solo narrativa y llamadas a funciones.
Límite: 15 páginas sin portada ni referencias. Presupuesto orientativo:
secciones 1-3 ~ 5 páginas.
Todas las cifras del texto se calculan a partir de los datos. Los adjetivos
("fuerte", "débil", ...) deben revisarse si cambian los datos.
=================================================================================
-->

```{r setup, include=FALSE}
# Figuras a tamaño real: ancho de texto = 21 cm - 2 x 2,4 cm = 6,38 in, de
# modo que el texto se imprime al tamaño de theme_wind_report() (R/11_plots.R).
knitr::opts_chunk$set(
  echo = FALSE, message = FALSE, warning = FALSE,
  fig.align = "center", fig.pos = "!htb", out.width = "100%",
  fig.width = 6.38, fig.height = 2.4, dev = "pdf"
)
source(here::here("R", "00_utils.R"))
load_project_packages()
source_project_functions()

config    <- load_config()
response  <- config$analysis$response
rated     <- config$reference$rated_power_w
data      <- load_analysis_data("processed", config)
files     <- list_raw_files()
checks    <- run_data_quality_checks(data, files, config)

y         <- data[[response]]
pct_zero  <- 100 * mean(y == 0, na.rm = TRUE)
status    <- summarise_by_status(data, "turbine_status", response)
top_prod  <- status[which.max(status$n * status$pct_producing), ]
rho       <- response_correlations(data, c("rpm", "windspeed_ref_ms",
                                           "voltage_in_v", "temp_nacelle_c"),
                                   response)
rho_of    <- function(v) fmt_num(rho$correlation[rho$variable == v], 2)
rotor_cor <- correlation_matrix(data, c("rpm", "windspeed_ref_ms",
                                        "voltage_in_v"))
rotor_rng <- range(rotor_cor[upper.tri(rotor_cor)])
acf_h     <- acf_table(regular_series(data, response, 3600), lag_max = 48)
acf_at    <- function(l) fmt_num(acf_h$acf[acf_h$lag == l], 2)
power_cmp <- compare_power_measures(data, response, "power_reg_w")
high      <- high_power_check(data, rated, response)
ga        <- checks$gap_accounting
energy_dec <- checks$counter_decreases[checks$counter_decreases$counter ==
                                         "energy_wh_cum", ]
offsets   <- checks$cross_year$median_log_minus_inv_h
y_lim     <- c(0, max(y, na.rm = TRUE))
```

# Introducción

Los registros SCADA de alta frecuencia permiten estudiar con herramientas
estadísticas de qué variables de funcionamiento depende la potencia que entrega
un aerogenerador y con qué incertidumbre puede describirse esa relación. Este
trabajo aplica el flujo de análisis de la asignatura [@ugr_ece] ---lectura y
depuración de datos externos, análisis exploratorio y modelos de regresión con
su diagnóstico [@faraway2004; @crawley2015]--- a los datos de una pequeña
turbina eólica urbana, una Skystream 3.7 instalada en la Universidad de São
Paulo [@bassi2023dataset]. El informe se genera con R Markdown
[@xie2018rmarkdown; @xie2015knitr] a partir de los ficheros originales, sin
pasos manuales.

El análisis exploratorio (Sección \@ref(eda)) muestra que la potencia de
salida es nula en el `r fmt_num(pct_zero)` % de los registros, por lo que antes
de formular el modelo el grupo debe decidir **qué población se modeliza**
(Sección \@ref(poblacion)). Esa elección determina la pregunta de
investigación y la especificación del modelo.

\pendiente{Grupo}{Formular la pregunta de investigación y los objetivos tras
decidir la población de análisis (decisión D-M6). Propuestas preliminares en
docs/methodology\_notes.md.}

# Los datos {#datos}

## Fuente y contexto

Los datos proceden del repositorio *Operation SCADA Dataset of an Urban Small
Wind Turbine in São Paulo, Brazil* [@bassi2023dataset], publicado en Zenodo
con licencia CC BY 4.0 y descrito en @bassi2023data. Según sus autores,
corresponden a una turbina Skystream 3.7 de 1,8 kW de potencia nominal
instalada sobre un edificio del campus. Hay un fichero CSV por año con 39
columnas ---tiempos, magnitudes eléctricas del inversor y de la red, velocidad
de giro, temperaturas, contadores y códigos de estado--- y, según el
diccionario, un registro por minuto.

El artículo que acompaña al conjunto lo presenta y resume estadísticamente su
operación. Este trabajo no pretende replicarlo: su aportación está en la
pregunta de investigación, la preparación reproducible y documentada de los
datos, el análisis de los estados operativos y la modelización estadística de
la potencia con su diagnóstico.

Se utilizan `r n_es(nrow(files), "fichero anual", "ficheros anuales")`
(`r paste(unique(range(files$year)), collapse = "--")`) con
`r n_es(nrow(data), "registro", "registros")`, entre el
`r format(min(data$log_time), "%d/%m/%Y")` y el
`r format(max(data$log_time), "%d/%m/%Y")` (Tabla \@ref(tab:tab-coverage)).

```{r tab-coverage}
table_annual_coverage(checks$records_by_year, checks$sampling)
```

## Preparación del conjunto de datos

La preparación (`scripts/01_build_dataset.R`) encadena funciones del directorio
`R/` y no modifica los ficheros originales, cuya huella MD5 se comprueba antes y
después del proceso. Se distinguen dos tipos de operaciones:

* **Correcciones técnicas**, que no alteran la población: nombres y tipos según
  el diccionario; normalización de la marca temporal `Log Time`, cuyo
  separador de milisegundos alterna entre punto y coma; eliminación de
  duplicados exactos; y ordenación temporal. `Log Time` se trata como hora de
  reloj, sin aplicar reglas de horario de verano que el diccionario no
  especifica.
* **Decisiones metodológicas** (población, periodo, estados, agregación), que
  solo se aplican al conjunto del modelo desde `config/config.yml` y se
  justifican en `docs/decisions.md`. Las secciones 2 y 3 usan **todos** los
  registros.

```{r pipeline-code, echo=TRUE, eval=FALSE}
files <- list_raw_files()        # detecta data/raw/*.csv
raw   <- load_all_years(files)   # valida el esquema y combina los años
clean <- clean_technical(raw)    # solo correcciones técnicas
data  <- add_features(clean)     # variables derivadas, sin filtrar filas
```

La Tabla \@ref(tab:tab-quality) resume la validación. Un *hueco* es un
intervalo de más de 3 minutos entre registros consecutivos, con todos los años
combinados, y su duración es el intervalo completo. Hay
`r n_es(ga$n_gaps, "hueco", "huecos")`, que suman `r fmt_int(ga$gap_hours)`
horas: el `r fmt_num(ga$pct_span_in_gaps)` % del intervalo calendario
comprendido entre el primer y el último registro. Se ha verificado que ese
periodo se reparte exactamente entre intervalos normales y
huecos`r if (ga$n_gaps_crossing_year > 0) paste0(", y que los huecos que cruzan un cambio de año (", fmt_int(ga$n_gaps_crossing_year), ") se cuentan una sola vez") else ""`.

```{r tab-quality}
table_quality_overview(quality_overview(checks))
```

Tres hechos no explicados por la documentación quedan registrados, sin
interpretarse como fallos: (i) la mediana anual de `Log Time` $-$ `Inv Time`
(hora local menos GMT, según el diccionario) está entre
`r fmt_num(min(offsets), 2)` y `r fmt_num(max(offsets), 2)` horas, lo que no
coincide con la diferencia esperable entre la hora de São Paulo y GMT; por
ello se usa `Log Time` como referencia temporal; (ii) el contador acumulado de
energía (`watt-hours`) desciende `r fmt_int(energy_dec$n_decreases)` veces, en
el `r fmt_num(energy_dec$pct_size_1)` % de los casos en 1 Wh y en el
`r fmt_num(energy_dec$pct_response_zero)` % con potencia nula; y (iii) hay
registros por encima de la potencia nominal (Sección \@ref(respuesta)).

## Variable respuesta y variables candidatas

El diccionario registra la potencia en dos columnas: la potencia de salida del
inversor (`Power out`, *power output of the inverter*) y la potencia del
generador (`Power reg`, *power from generator*), ambas en W. Su asociación
lineal es prácticamente perfecta (correlación de Pearson
`r fmt_num(power_cmp$summary$correlation, 4)`); la correlación de Spearman,
calculada sobre las mismas observaciones, es menor
(`r fmt_num(power_cmp$summary$spearman, 2)`). La diferencia se debe en parte a
los registros en que una de las dos es nula y la otra no
(`r fmt_num(power_cmp$summary$pct_one_zero)` %), que alteran los rangos cerca
de cero. Ninguna de las dos correlaciones implica que las variables sean
equivalentes. Se elige
provisionalmente la potencia de salida por su interpretación como potencia a la
salida del inversor (decisión D-M1), elección que se revisará si sus
discrepancias con la potencia del generador resultan relevantes
(Tabla \@ref(tab:tab-response)).

La Tabla \@ref(tab:tab-candidates) recoge las variables más relevantes. Del
diccionario se derivan dos precauciones. La velocidad de viento de referencia
(`Windspeed (ref)`) se calcula a partir de la velocidad de giro (`RPM`) y no
mide el viento de forma independiente. Además, la corriente de salida
(`Current out`) y la potencia del generador son consecuencia de la potencia
producida, por lo que usarlas como predictoras sería circular.

```{r tab-candidates}
table_candidate_variables_short(candidate_variables(data, response))
```

# Análisis descriptivo y exploratorio {#eda}

## Distribución de la potencia y población de análisis {#poblacion}

La potencia de salida es nula en el `r fmt_num(pct_zero)` % de los registros, y
los valores positivos tienen una distribución muy asimétrica a la derecha
(Figura \@ref(fig:fig-power-dist); Tabla \@ref(tab:tab-descriptive)). Estas
características describen la distribución *marginal* de la respuesta. Por sí
solas no determinan si un modelo lineal es adecuado, porque sus hipótesis se
refieren a la distribución de los errores *condicionada* a las predictoras.
Sí son señales que condicionan dos elecciones previas: la población de análisis
(decisión central D-M6: toda la potencia observada, la potencia condicionada a
producción positiva o una población operacional definida por estados o rangos
de velocidad de giro) y la especificación del modelo. La adecuación de ambas
deberá evaluarse con el ajuste y el diagnóstico de residuos.

```{r fig-power-dist, fig.height=1.85, fig.cap=sprintf("Distribución de la potencia de salida en los registros con potencia positiva; se omite el %s %% de registros con potencia nula. Línea discontinua: potencia nominal (%s W).", fmt_num(pct_zero), fmt_int(rated))}
plot_power_distribution(data, response, reference = rated)
```

```{r tab-descriptive}
table_descriptive(numeric_summary(data, c(response, "rpm", "windspeed_ref_ms",
                                         "voltage_in_v", "voltage_l1_v",
                                         "temp_nacelle_c")))
```

## Comprobaciones de la variable respuesta {#respuesta}

La Tabla \@ref(tab:tab-response) resume dos comprobaciones. La diferencia
entre la potencia de salida y la del generador es pequeña en la mayoría de los
registros, pero alcanza valores extremos aislados. Además,
`r n_es(high$summary$n_above, "registro supera", "registros superan")` la
potencia nominal de `r fmt_int(rated)` W, con un máximo de
`r fmt_int(high$summary$max_power)` W. La documentación disponible no explica
estos valores: el diccionario solo describe `Power max` como la potencia
máxima del inversor, con un valor registrado de
`r fmt_int(high$summary$max_power_max_recorded)` W. Por eso se conservan, su
interpretación queda pendiente y su posible influencia deberá examinarse en el
diagnóstico del modelo.

```{r tab-response}
table_response_checks(power_cmp, high)
```

## Relación con las variables de funcionamiento

La relación entre la potencia de salida y la velocidad de giro es claramente no
lineal (Figura \@ref(fig:fig-power-rpm)): la potencia es nula o muy baja por
debajo de un umbral de velocidad de giro y crece de forma convexa a partir de
él. La correlación de Spearman con la potencia de salida es `r rho_of("rpm")`
para la velocidad de giro, `r rho_of("windspeed_ref_ms")` para la velocidad de
viento de referencia y `r rho_of("voltage_in_v")` para la tensión generada por
el rotor (`Voltage In`). Estas tres variables están muy correlacionadas entre
sí (Spearman entre `r fmt_num(rotor_rng[1], 2)` y
`r fmt_num(rotor_rng[2], 2)`), lo que anticipa multicolinealidad si se incluyen
juntas. La asociación con la temperatura en la góndola (`T3`) es más débil
(`r rho_of("temp_nacelle_c")`).

```{r fig-power-rpm, fig.show="hold", out.width="49.5%", fig.width=3.16, fig.height=2.55, fig.cap=sprintf("Potencia de salida frente a la velocidad de giro (izquierda; registros por celda en escala logarítmica) y frente a la velocidad de viento de referencia, derivada de las RPM (derecha; rombo: media; los niveles extremos tienen pocos registros). Línea discontinua: potencia nominal (%s W). Ambos paneles comparten la escala vertical.", fmt_int(rated))}
plot_power_vs_continuous(data, "rpm", response, ylim = y_lim, reference = rated)
plot_power_by_level(data, "windspeed_ref_ms", response, ylim = y_lim,
                    reference = rated)
```

## Estados operativos

El diccionario define el estado de la turbina (`Turbine status`), de la red
(`Grid status`) y del sistema (`System status`) como códigos, pero no
documenta su significado, de modo que no puede afirmarse qué códigos
corresponden a un funcionamiento normal. Empíricamente
(Tabla \@ref(tab:tab-status)), el código `r top_prod$code` reúne el
`r fmt_num(top_prod$pct)` % de los registros y en él la potencia es positiva en
el `r fmt_num(top_prod$pct_producing)` % de los casos; en otros códigos
frecuentes es nula. Los estados son, por tanto, una vía posible para definir la
población operacional (D-M3, D-M6), pero exigirían una justificación externa al
diccionario.

```{r tab-status}
table_status_distribution(status, "Turbine status", top = 6)
```

## Evolución temporal y dependencia

La mediana del intervalo entre registros es de
`r fmt_num(median(checks$sampling$median_s), 1)` s y la cobertura varía mucho
entre meses (Figura \@ref(fig:fig-monthly)). La serie de medias horarias de la
potencia de salida presenta una autocorrelación de `r acf_at(1)` a un retardo
de una hora y un máximo local de `r acf_at(24)` a las 24 horas
(Figura \@ref(fig:fig-acf)), un patrón compatible con una componente o
periodicidad diaria. Las observaciones próximas en el tiempo no son, por
tanto, independientes, lo que afecta a la hipótesis de independencia del
modelo y, después, a la validez de los errores estándar y los contrastes
(decisión D-M5). Esta cuestión no se resuelve en esta fase.

```{r fig-monthly, fig.height=2.15, fig.cap="Potencia de salida media y cobertura de registros por mes (cobertura: registros respecto a uno por minuto). El primer y el último mes pueden estar incompletos."}
plot_monthly_series(summarise_monthly(data, response))
```

```{r fig-acf, fig.height=1.6, fig.cap="Autocorrelación de la serie de medias horarias de la potencia de salida. Las horas sin registros se tratan como datos perdidos. Banda gris: límites aproximados al 95 \\% bajo independencia."}
plot_acf(acf_h, "horas")
```

## Implicaciones para la modelización

El análisis exploratorio entrega a las fases siguientes estas cuestiones, sin
resolverlas:

* **Población de análisis (D-M6):** la proporción de ceros obliga a decidir qué
  potencia se modeliza antes de especificar el modelo.
* **Forma funcional y colinealidad (D-M7):** la relación con la velocidad de
  giro es no lineal, y `RPM`, `Windspeed (ref)` y `Voltage In` son casi
  redundantes.
* **Estados operativos (D-M3):** separan los registros con y sin producción,
  pero su significado no está documentado.
* **Dependencia temporal y huecos (D-M4, D-M5):** condicionan la inferencia y
  el diagnóstico de independencia de los residuos.
* **Valores pendientes de interpretación (R1, R2):** registros por encima de la
  potencia nominal y discrepancias aisladas entre `Power out` y `Power reg`,
  que conviene revisar en el análisis de observaciones influyentes.

# Modelo estadístico {#modelo}

\pendiente{Álvaro}{Formulación matemática del modelo elegido y sus hipótesis.
Debe tener en cuenta las decisiones D-M1 a D-M7 de
\texttt{docs/decisions.md} y las conclusiones del análisis exploratorio
(ceros, no linealidad, colinealidad, dependencia temporal).}

<!-- Plantilla de notación (Tema 6 de la asignatura). Sustituir por el modelo
     concreto; no representa ninguna decisión tomada.

\begin{equation}
  Y_i = \beta_0 + \beta_1 x_{i1} + \cdots + \beta_k x_{ik} + \varepsilon_i,
  \qquad \varepsilon_i \sim N(0, \sigma^2) \text{ independientes},
  \quad i = 1, \dots, n.
  (\#eq:modelo)
\end{equation}

donde $Y_i$ es ... y $x_{ij}$ ...
-->

# Análisis estadístico {#analisis}

## Ajuste del modelo e interpretación de los parámetros

\pendiente{Álvaro}{Ecuación del modelo ajustado e interpretación de los
coeficientes en las unidades originales (\texttt{fit\_main\_model()},
\texttt{extract\_coefficients()}).}

```{r model-fit, eval=FALSE}
analysis_data <- load_analysis_data("final", config)
model <- fit_main_model(analysis_data, formula = NULL)
extract_coefficients(model)
```

## Bondad de ajuste

\pendiente{Álvaro}{$R^2$, $R^2$ ajustado o devianza, según el modelo
(\texttt{model\_summary()}).}

## Inferencia y cuantificación de la incertidumbre

\pendiente{Álvaro}{Contrastes de significación e intervalos de confianza
(\texttt{confidence\_intervals()}). Discutir el efecto de la dependencia
temporal sobre los errores estándar.}

## Diagnóstico del modelo

\pendiente{Daniel}{Residuos: linealidad, homocedasticidad, normalidad e
independencia (\texttt{diagnose\_residuals()},
\texttt{check\_autocorrelation()}, \texttt{check\_multicollinearity()}).}

## Observaciones anómalas e influyentes

\pendiente{Daniel}{Identificación y tratamiento justificado
(\texttt{check\_influential\_observations()}). Cualquier exclusión se
documenta en \texttt{docs/decisions.md}.}

## Simplificación del modelo

\pendiente{Daniel}{Comparación de modelos y selección automática de
variables (\texttt{compare\_models()}, \texttt{select\_model()}).}

# Conclusiones {#conclusiones}

\pendiente{Daniel}{Resumen de resultados, limitaciones (incluidas las
recogidas en \texttt{docs/methodology\_notes.md}) y posibles extensiones,
con referencias. Revisión final del grupo.}

# Referencias {-}

<div id="refs"></div>
